臺灣臺東地方法院民事判決
110年度訴字第31號
原      告  黃寶琴  
訴訟代理人  傅爾洵律師（法律扶助）
被      告  林國恩  
訴訟代理人  邱聰安律師
上列當事人間債務人異議之訴事件，經本院於民國111年2月23日
言詞辯論終結，判決如下：
    主  文
本院110年度司執字第2154號清償票款強制執行事件之強制執行
程序應予撤銷。
被告不得執本院91年度執字第957號債權憑證（原執行名義：本
院88年度票字第965號、90年度票字第888號民事裁定）及本院91
年度執字第3717號債權憑證（原執行名義：本院88年度促字第13
88號支付命令）作為執行名義，對原告之財產為強制執行。
訴訟費用由被告負擔。 
    事實及理由
壹、程序方面
    按訴狀送達後，原告不得將原訴變更或追加他訴，但被告同
    意者或請求之基礎事實同一者，均不在此限，民事訴訟法第
    255條第1項第1、2款定有明文。經查，本件原告起訴時，其
    訴之聲明㈠原為請求撤銷本院109年度司執字第2160號清償票
    款強制執行事件之強制執行程序（見院卷㈠第6頁），嗣於訴
    狀送達後，又具狀變更其訴之聲明㈠為如主文第一項所示（
    見院卷㈠第201至207頁），因被告同意其變更（見院卷㈡第11
    2至113頁），且核原告所為，係基於同一排除被告所持執行
    名義之基礎事實而為變更，與上揭規定並無不合，應予准許
    。
貳、實體方面
一、原告主張：被告於民國110年2月20日持「本院91年度執字第
    957號債權憑證」(下稱甲債權憑證，原執行名義：本院88年
    度票字第965號、90年度票字第888號民事裁定）及「本院91
    年度執字第3717號債權憑證」（下稱乙債權憑證，原執行名
    義：本院88年度促字第1388號支付命令）為執行名義，對原
    告於本院110年度存字第5號事件提存之新臺幣（下同）68萬
    元擔保金為強制執行，經本院以110年度司執字第2154號清
    償票款強制執行事件（下稱系爭執行事件）受理在案。然甲
    債權憑證之本票債權請求權已罹於時效，原告主張時效抗辯
    ，自得拒絕給付；而乙債權憑證之債務，原告已於88年6月2
    1日寄發存證信函檢附面額236,240元之郵政匯票予被告而清
    償完畢。爰依強制執行法第14條第1項規定，請求撤銷系爭
    執行事件之強制執行程序，被告亦不得再持前揭甲、乙債權
    憑證為執行名義對原告財產為強制執行。並聲明：如主文第
    1項、第2項所示。
二、被告則以：甲債權憑證部分並未罹於時效，因為原告未主動
    還款，被告聲請強制執行也查封不到原告財產。乙債權憑證
    部分，伊沒有收到原告說的存證信函及匯票，也不知道是何
    人去兌領匯票，原告寄存證信函前就有拿現金23萬多元到正
    氣北路那裏要還伊，但伊拒絕收受，因為伊要原告連同甲債
    權憑證的款項共70萬元全部還伊，伊現金都沒收了，怎麼會
    收匯票，且若原告確有清償該筆款項，何以在伊因該筆款項
    向原告詐欺之刑事案件中，原告不向刑事案件承審法官陳述
    已為清償，足見原告並未為清償等語（見院卷㈡第115、195
    頁）置辯。並聲明：原告之訴駁回。
三、兩造不爭執事項：
（一）被告所執甲債權憑證即本院91年度執字957號債權憑證（
      清償票款事件）之執行名義為「本院88年度票字第965號
      、90年票字第888號民事裁定」暨送達證明書，執行名義
      內容為「①債務人於民國87年7月10日簽發之本票，内載憑
      票交付債權人10萬元，及自87年7月10日起至清償日止，
      按週年利率6%計算之利息，得為強制執行。程序費用由債
      務人負擔。②債務人於87年9月4日簽發之本票，内載憑票
      交付債權人40萬元，及自87年9月4日起至清償日止，按週
      年利率6%計算之利息，得為強制執行。程序費用由債務人
      負擔。」。該債權憑證記載之執行受償情形為：受償金額
      632,532元。以及第⑴次於96年6月25日經本院以96年度民
      執天字笫4616號執行無結果，第⑵次於99年6月23日經本院
      以99年度司執地字第6806號執行無結果，第⑶次於106年12
      月12日經本院以106年度司執地字第14865號執行無結果(
      見院卷㈠第19、20頁)。
（二）被告所執乙債權憑證即本院91年度執字第3717號債權憑證
      （清償債務事件）之執行名義為「本院88年度促字第1388
      號支付命令」暨確定證明書，執行名義內容為「債務人應
      於本命令送達後20日之不變期間内，向債權人連帶給付20
      萬元，及自附表所示之到期日起均至清償日止，按週年利
      率6%計算之利息，及按100元每日1角計算之違約金，並連
      帶賠償督促程序費用109元。」。該債權憑證上記載之執
      行受償情形為：第⑴次於97年10月21日經本院97年度民執
      地字第11260號執行無結果、第⑵次於106年12月12日經本
      院106司執地字第14866號執行無結果在案(見院卷㈠第21、
      22頁)。
（三）嗣被告又持甲、乙債權憑證，於109年2月21日向本院聲請
      對原告財產強制執行，經本院以109年度司執字第2160號
      案件受理(見院卷㈠第14、41頁)，被告嗣又具狀撤回該強
      制執行(見院卷㈠第42頁)，另於110年2月20日執甲、乙債
      權憑證對原告依本院110年度聲字第55號裁定（即原告因
      提起本件訴訟而聲請停止執行獲准之裁定)所供之擔保金
      ，即原告於本院提存所llO年度存字第5號提存之擔保金68
      萬元為強制執行，經本院以系爭執行事件即110年度司執
      字第2154號清償票款強制執行事件受理，並經本院提存所
      同意扣押在案（見院卷㈠第208至220頁）。
（四）原告因乙債權憑證之20萬元借款事件，經臺灣臺東地方檢
      察署檢察官於88年3月24日以原告對被告涉犯詐欺罪而聲
      請簡易判決處刑，經本院簡易庭於88年5月10日以88年度
      東簡字第132號判處原告有期徒刑4月，緩刑3年。經檢察
      官上訴並移送併案(被害人陳文寶)審理，經本院於88年10
      月20日以88年度簡上字第13號撤銷改判有期徒刑5月，緩
      刑3年確定(見院卷㈠第125至132頁）。　　
四、本件爭點厥為：甲債權憑證所示之本票債權請求權是否已罹
    於時效？乙債權憑證所示之債務是否已清償完畢？原告如其
    訴之聲明之請求有無理由？
五、得心證之理由：
（一）甲債權憑證所示之本票債權請求權已罹於時效，理由如下
      ：
　１、按票據上之權利，對本票發票人自到期日起算；見票即付
      之本票，自發票日起算，3年間不行使，因時效而消滅；
      票據法第22條第1項前段定有明文。消滅時效因請求、承
      認、起訴而中斷。時效中斷者，自中斷之事由終止時，重
      行起算。時效完成後，債務人得拒絕給付；民法第129條
      第1項、第137條第1項、第144條第1項亦分別定有明文。
      再按執行法院依強制執行法第27條規定，發給俟發見財產
      再予執行之憑證者，其因開始執行而中斷之時效，應由此
      重行起算，辦理強制執行應行注意事項第14條第2項亦有
      明定。而強制執行法第27條所稱之債權憑證，係指執行法
      院發給債權人收執，俟債務人如有財產再行執行之憑證而
      言。債權人取得債權憑證後，可依據該債權憑證再行聲請
      強制執行，該債權憑證之可以再行強制執行，乃溯源於執
      行法院核發債權憑證前債權人依強制執行法第4條第1項所
      列各款取得之原執行名義。準此，系爭債權憑證所載之債
      權請求權，自當以系爭本票裁定所記載之請求原因事實，
      作為其債權請求權時效之判斷基準。另民法第137條第3項
      規定，經確定判決或其他與確定判決有同一效力之執行名
      義所確定之請求權，其原有消滅時效期間不滿5年者，因
      中斷而重行起算之時效期間為5年；該項所稱與確定判決
      有同一效力之執行名義，係指實體上爭執業已確定者而言
      ，而本票執票人依票據法第123條規定聲請法院裁定許可
      對發票人強制執行，係屬非訟事件，此項裁定並無確定實
      體上法律關係存否之實質確定力，自非屬與確定判決有同
      一效力之執行名義，是執票人之請求權消滅時效，並不能
      因取得法院許可強制執行之裁定而延長為5年，其時效仍
      為3年，合先敘明。
　２、查甲債權憑證原執行名義乃本院88年度票字第965號、90年
      票字第888號之本票裁定，因強制執行金額不足清償債務
      而由本院於93年11月29日核發甲債權憑證予被告，故依前
      揭說明可知本件本票債權請求權時效為3年。嗣被告持甲
      債權憑證向本院聲請強制執行之情形如下：第⑴次於96年6
      月25日經本院以96年度民執天字笫4616號執行無結果；第
      ⑵次於99年6月23日經本院以99年度司執地字第6806號執行
      無結果；第⑶次106年12月12日經本院以106年度司執地字
      第14865號執行無結果等情，為兩造所不爭執(見兩造不爭
      執事項㈠）。被告於93年11月29日取得甲債權憑證後，其
      第⑴次、第⑵次聲請強制執行雖均於中斷後重行起算之3年
      時效內為之，然第⑵次強制執行於99年6月23日結束而重行
      起算時效後，至其於106年間為第⑶次強制執行，顯已逾3
      年時效，而消滅時效完成後，即不生消滅時效中斷之問題
      ，自不因被告於時效完成後聲請第⑶次強制執行而重行起
      算時效。故此部分之本票債權確已罹於時效乙節，已堪認
      定。原告主張時效抗辯拒絕給付，尚非無據。
（二）乙債權憑證所示之債務已因清償而消滅，理由如下：
　１、按當事人主張有利於己之事實者，就其事實有舉證之責任
      ，民事訴訟法第277條前段定有明文。而當事人主張之事
      實，為吾人日常共識共信者，稱為常態事實，應認為已得
      法院之確信，自不必負舉證之責任；當事人主張之事實，
      非吾人日常共識共信者，稱為變態事實，應認為未得法院
      之確信，自應負舉證責任。　　
　２、查乙債權憑證（清償債務事件）之執行名義為「本院88年
      度促字第1388號支付命令」暨確定證明書，執行名義內容
      為債務本金20萬元及相關利息、違約金等，此乃原告向被
      告借款20萬元事件，被告曾因該20萬元借款事件對被告提
      出詐欺告訴，被告因此被起訴並判刑確定等情詳如兩造不
      爭執事項㈡、㈣所載，從而本件執行名義之支付命令堪認係
      基於借貸之法律關係，其請求權時效為15年，依兩造不爭
      事項㈡所載之被告聲請強制執行情形，乙債權憑證之債權
      請求權並未罹於時效，合先敘明。
　３、原告主張其就上開支付命令所示之債務，業於88年6月21日
      寄發存證信函檢附面額236,240元之郵政匯票予被告而清
      償完畢乙節，業據其提出88年6月21日存證信函影本（下
      稱系爭存證信函，見院卷㈠第98至103頁）暨同日開立之郵
      政匯票影本（下稱系爭匯票，見院卷㈠第105頁）、系爭存
      證信函之收件回執（見院卷㈠第106頁）、被告名片（見院
      卷㈠第93頁、院卷㈡第190頁）、臺東博愛路郵局詢問單影
      本（下稱系爭詢問單，見院卷㈠第231頁）等件為證。本院
      審酌依上開證據顯示之內容：⑴系爭存證信函內容已詳載
      其係為「本院88年度促字第1388號支付命令」所示債務即
      本金20萬元暨利息、違約金、督促程序費用共236,240元
      ，以同面額之系爭匯票寄交被告為清償目的之旨。系爭存
      證信函之收件人為被告、收件人地址為臺東市○○○路000○0
      號，亦核與上開支付命令（88年3月17日）所記載債權人
      即被告及其所陳報之地址相符，此有上開支付命令1紙（
      見院卷㈠第227頁）在卷可佐。⑵系爭匯票面額確實與上開
      支付命令所示之債務即236,240元一致，其上並有「憑票
      支付林國恩」、「禁止背書轉讓」之記載，系爭匯票於88
      年6月21日開立並於同日檢附於系爭存證信函寄出，並經
      送達至被告於上開支付命令陳報之地址即臺東市○○○路000
      ○0號，該收件回執上並蓋有被告印章以為收受證明乙情，
      亦有系爭匯票及系爭存證信函之收件回執（見院卷㈠第105
      至106頁）可證。⑶系爭憑票支付被告且禁止背書轉讓之匯
      票確已兌現乙節，亦經臺東博愛路郵局於110年8月10日查
      詢回覆，此有系爭詢問單(見院卷㈠第231頁）在卷可證。
      綜上，堪認原告就上開支付命令所示之債務，業於88年6
      月21日以系爭匯票檢附於系爭存證信函送達被告，並經被
      告兌現系爭匯票而清償完畢之主張，已盡舉證責任，堪可
      採信。
　４、被告雖以其並未收受、兌現系爭匯票為抗辯，然從系爭匯
      票及存證信函送達址與被告聲請支付命令陳報址相同，收
      件回執又蓋有被告之印章以為收受證明，系爭匯票亦載明
      憑票支付被告及禁止背書轉讓並業已兌現無訛等情，已足
      使本院認定被告確已收受、兌現系爭匯票，被告欲執前詞
      抗辯，自應由被告提出反證，然被告未能提出足以推翻上
      開認定之反證，是其所辯，尚難採信。至其抗辯若原告確
      已清償，為何未於詐欺刑事案件中向承審法官陳述已為清
      償乙節，原告說明表示：本件清償發生在刑事第1審判決
      之後，所以在第1審時不可能說到本件清償的事，至於在
      第2審被告否認犯罪，已不記得有無陳述已清償之事，然
      縱未為陳述，也可能是因為被告當時要求原告處理的不止
      是本件20萬元債務，尚包括甲債權憑證之債務合計至少7
      、80萬元才願意原諒原告等語（見院卷㈡第194至195頁）
      。查當時被告確實要求原告應同時償還包括甲債權憑證之
      債務，故不願收受原告持現金交付本件23萬餘元支付命令
      債務乙情，據被告自承在卷（見院卷㈡第115、195頁），
      佐以第1審刑事判決日期即88年5月10日確實在本件清償前
      ，而第2審刑事判決所審理者乃2位告訴人即被告與陳文寶
      提告之犯罪事實，該判決中僅記載原告未否認對告訴人陳
      文寶並未清償等語，就其是否有表示未清償被告乙節，該
      判決則未敘及，此有上開刑事判決（見院卷㈠第127至132
      頁）在卷可參，從而原告前揭說明，尚非不可採信，且原
      告是否確未於刑事第2審為清償陳述乙節，亦屬不明。退
      步言，縱認原告未為陳述，然本院審酌尚難以原告有無於
      刑事案件中陳述本件清償乙節，據以推論其是否已清償之
      事實，此從被告雖質疑原告若有清償，何以不於刑事案件
      為陳述，然以相反角度思考，若原告並未清償亦即以系爭
      匯票清償情事係虛偽不實，則原告既於88年間耗時費力為
      購買系爭匯票並寄送系爭存證信函等虛偽行為，其目的為
      何？衡情無非以業已清償為由求得刑事案件之有利判決，
      則原告當無不於刑事案件中為陳述之理，其何以不陳述？
      其不陳述豈不使其無法遂其前揭耗時費力虛偽行為之目的
      ？自此益見陳述與否與清償與否兩者間並無推論上之必然
      關係。本院審酌本件原告業已清償乙節既經原告提出各項
      事證，堪認已盡舉證責任而經本院採信如前所述，則縱其
      未於刑事案件為清償陳述，亦不足以作為推翻前揭已清償
      事證之反證，從而被告此部分抗辯，亦不足採。
（三）按執行名義成立後，如有消滅或妨礙債權人請求之事由發
      生，債務人得於強制執行程序終結前，向執行法院對債權
      人提起異議之訴，強制執行法第14條第1項前段定有明文
      。所謂「有消滅債權人請求之事由」，係指可使執行名義
      所載實體上請求權之全部或一部失其存在之事由，消滅時
      效完成為請求權絕對消滅事由，能致執行名義所載之請求
      權不得執行，自當屬之。復按時效完成後，如債權人依原
      執行名義或債權憑證聲請法院再行強制執行時，自不生中
      斷時效或中斷事由終止重行起算時效之問題，債務人自非
      不得對之提起債務人異議之訴，以排除該執行名義之執行
      （最高法院89年度台上字第1623號判決意旨參照）。查甲
      債權憑證所示本票債權請求權已罹於時效，並經原告提出
      時效抗辯，原告依法得拒絕給付，而乙債權憑證所示債權
      亦經原告清償而消滅，原告亦得拒絕給付，均業如前述，
      是原告提起本件債務人異議之訴，請求撤銷系爭執行事件
      之強制執行程序，為有理由，應予准許。
（四）再按強制執行法第14條所定債務人異議之訴，係以排除執
      行名義之執行力為目的，故提起此一訴訟之原告，得請求
      判決宣告不許就執行名義為強制執行，以排除該執行名義
      之執行力，使債權人無從依該執行名義聲請為強制執行（
      最高法院93年度台上字第1576號判決意旨參照）。而原告
      提起本件債務人異議之訴其目的既在排除甲、乙債權憑證
      之執行力，則其併請求法院宣告被告不得再持前揭甲、乙
      債權憑證為執行名義對原告財產為強制執行，亦應准許。
六、綜上所述，原告依強制執行法第14條第1 項規定，請求系爭
    執行事件之強制執行程序應予撤銷，暨請求被告不得持甲、
    乙債權憑證為執行名義對其財產為強制執行，為有理由，應
    予准許。
七、本件事證已臻明確，兩造其餘攻擊或防禦方法，核與判決結
    果不生影響，爰不予一一論述，附此敘明。
八、據上論結，本件原告之訴為有理由，依民事訴訟法第78條，
    判決如主文。
中　　華　　民　　國　　111 　年　　4 　　月　　8 　　日
                      民事第一庭　法　官  王麗芳
以上正本係照原本作成。
如對本判決上訴，應於判決送達後20日內向本院提出上訴狀，若
委任律師提起上訴者，應一併繳納上訴審裁判費，否則本院得不
命補正逕行駁回上訴。　　　　　　
中　　華　　民　　國　　111 　年　　4 　　月　　8 　　日
                                  書記官  張耕華